臺灣高雄地方法院民事判決　　　　　　　100年度訴字第773號
原　　　告　侯吳錦玉
訴訟代理人　陳建誌律師
被　　　告　黃榮彰
訴訟代理人　馬永霖
　　　　　　王昱程
上列當事人間請求損害賠償事件，本院於民國100 年9 月30日言
詞辯論終結，判決如下：
    主      文
被告應給付原告新臺幣壹佰壹拾萬零玖佰陸拾肆元，及自民國
九十九年十一月十日起至清償日止，按週年利率百分之五計算之
利息。
原告其餘之訴駁回。
訴訟費用由被告負擔五分之四，餘由原告負擔。
本判決原告勝訴部分，於原告以新臺幣拾捌萬元為被告供擔保
後，得假執行；但被告如以新臺幣壹佰壹拾萬零玖佰陸拾肆元
為原告預供擔保後，得免為假執行。
原告其餘之假執行聲請駁回。
    事實及理由
壹、程序方面︰
    按訴狀送達後，原告不得將原訴變更或追加他訴，但擴張或
    減縮應受判決事項之聲明，不在此限，民事訴訟法第255 條
    第1項 第3 款定有明文。本件原告原起訴聲明：被告應給付
    原告新臺幣（下同）1,355,028 元，及自起訴狀繕本送達翌
    日起至清償日止，按週年利率5%計算之利息；嗣原告於民國
    100 年7 月14日具狀擴張訴之聲明為：被告應給付原告1,58
    9,584 元，及自起訴狀繕本送達翌日起至清償日止，按週年
    利率5%計算之利息，合於前揭規定，應予准許，先予敘明。
貳、實體方面︰
一、原告主張：被告於97年11月7 日上午10時35分許，駕駛牌照
    號碼6932-JZ 號自用小貨車（下稱系爭自小貨車），沿高雄
    市○鎮區○○路由南往北方向行駛，途經佛公路與佛德路交
    岔路口，右轉駛入佛德街之際，疏未注意汽車超車時應與前
    車左側保持半公尺以上之間距，而於超車時擦撞在其同向右
    側騎乘腳踏車之原告，致原告人車傾倒撞擊訴外人金玉萍逆
    向停放於路邊之車號7519-XK 號自用小客車右側（下稱系爭
    自小客車），且遭被告拖行12.2公尺，原告因而受有會陰部
    及骨盆傷併發瘀傷，併雙側恥骨骨折，及薦椎骨骨折併神經
    損傷，骨盆骨折併合併骨盆腔出血，腰椎骨折；左下肢侑雙
    膝擦傷、左肩挫傷等傷害（以下合稱系爭傷害）。原告因本
    件車禍事故支出醫療費用12,406元，且自97年11月7 日起至
    98年1 月6 日止、自98年1 月7 日起至98年7 月7 日止，均
    需專人看護，而受有相當於看護費用之損失294,000 元〔（
    2,000 ×57）+ （1,000 ×6 ×30）=294,000〕，又原告受
    傷後6 個月無法工作，依每月基本工資17,280元，受有無法
    工作之損害103,680 元（即17,280×6=103,680 ）；再者，
    原告因系爭傷害遺有右側肢體肌力不足、雙下肢功能不良之
    後遺症，僅能從事經便工作，勞動力因而減損60% ，而原告
    於事發時為59歲，算至65歲強迫退休為止，尚有6 年工作期
    間，依每月基本工資17,280元，按霍夫曼計算式扣除中間利
    息計算，原告共受有勞動力減少之損失723,031 元；此外，
    原告因系爭傷害受有精神上痛苦至鉅，爰請求精神慰撫金50
    萬元；合計原告受有損害1,633,117 元（即12,406＋29,400
    ＋103,680 ＋723,031 ＋500,000 ＝1,633,117 ），於扣除
    原告已領取之汽車強制險理賠金43,533元後，尚受有損害1,
    589,584 元。為此爰依侵權行為之法律關係，提起本件訴訟
    等情。並聲明：(一)被告應給付原告1,589,584 元，及自起訴
    狀繕本送達翌日起至清償日止，按週年利率5%計算之利息。
    (二)願供擔保以代釋明，聲請宣告假執行。
二、被告則以：原告在事發時騎乘腳踏車行駛在被告右側之慢車
    道，其與被告均右轉佛德街，依道路交通安全規則第102 條
    第1 項第3 款規定，原告亦有與被告保持安全間距之義務，
    原告疏未注意上情，應分攤20% 之肇事責任。又依道路交通
    安全規則第112 條第2 項，道路交通管理處罰條例第56條第
    1 項第6 款規定，訴外人金玉萍所駕自小客車，以車頭朝西
    之方式，停放於佛德路220 號前方，未順向停車，致原告所
    騎腳踏車撞及系爭自小客車，金玉萍亦應分攤30% 之肇事責
    任，是以被告就本件車禍事故只須負50% 之肇事責任。又原
    告雖因本件車禍事故有支出醫療費用12,460元必要，且出院
    後需受看護期間至少3 個月，不能工作期間3 個月，惟原告
    得請求相當於看護費之損失，應按每月基本工資17,280元，
    作計算基礎，又原告於本件車禍事故發生時本無固定工作，
    自無受有不能工作損失可言，而原告主張受有勞動力減損部
    分，應由原告負舉證證明之責。此外，原告主張之精神慰撫
    金金額容有過高，應予酌減等語，資為抗辯。並聲明：(一)原
    告之訴駁回。(二)如受不利之判決，願供擔保，聲請准予免為
    假執行。
三、兩造間之不爭執事項：
  (一)原告因本件車禍事故受有系爭傷害。
  (二)被告就本件車禍事故之所生系有過失。
  (三)原告於本件車禍事故發生時，騎乘腳踏車行駛在佛德路上慢
    車道上，被告則駕駛系爭自小貨車同向行駛在同路段的快車
    道上。
  (四)原告因本件車禍事故支出必要支療費用12,406元。
  (五)原告出院後，須於97年10月7 日至98年1 月6 日，接受為期
    6 個月看護照顧，看護期間所得請求之親屬看護用以全1,60
    0 元計算，半日800 元計算。
  (六)原告出院後不能工作期間為6個月。
  (七)以基本工資17,280元，作為原告每月薪資收入計算基準。
  (八)原告已領取強制汽車責任保險之保險給付43,533元。
四、原告主張︰伊於本件車禍事故，因被告之過失行為，受有前
    開之損害等情，為被告所否認，並執以前詞置辯，是以，本
    件之爭點厥為：(一)原告就本件車禍事故之發生，是否與有過
    失？如是，則兩造過失程度比例各為若干？(二)原告勞動力減
    損程度若干？(三)原告請求被告賠償非財產上損害即精神慰撫
    金50 萬 之數額是否適當？茲述如下。
五、原告就本件車禍事故之發生，是否與有過失？如是，則兩造
    過失程度比例各為若干？
  (一)按「損害之發生或擴大，被害人與有過失者，法院得減輕賠
    償金額，或免除之」「由同向二車道進入一車道，應讓直行
    車道之車輛先行，無直行車道者，外車道之車輛應讓內車道
    之車輛先行。但在交通壅塞時，內、外側車道車輛應互為禮
    讓，逐車交互輪流行駛，並保持安全距離及間隔。」民法第
    217 條第1 項、道路交通安全規則第102 條第1 項第3 款分
    別定有明文。經查，據道路交通事故現場圖（見偵查卷宗頁
    10）所示，事故發生後，佛德路有被告所駕駛系爭自小貨車
    輪胎拖痕約12.2公尺，原告所騎乘之腳踏車倒地於系爭自小
    貨車之右側，因此，若原告及被告兩車於右轉後，被告欲超
    車原告時，與原告保持適當安全間隔，則此事故應不至於發
    生，是原告並無肇事因素等情，有高雄市政府交通局車輛行
    車事故鑑定委員會98年3 月2 日高市車鑑字第0980000719路
    函附鑑定意見書（見偵查卷宗頁19至20背面）在卷可證，足
    認原告對本件車禍事故之發生並無過失。至於道路交通安全
    規則第102 條第1 項第3 款之規範意旨，乃係為決定由同向
    二車道進入一車道之車輛的路權歸屬以及進入時一車道時之
    注意義務，然觀諸道路交通事故現場圖之散落物標示及現場
    暨車損照片10張（見偵查卷宗頁21至25）所示，本件車禍事
    故所發生之撞擊點，顯距佛公路與佛德路交岔路口有相當距
    離，是已非屬道路交通安全規則第102 條第1 項第3 款所規
    範之情形。此外，原告於警詢時亦陳稱：伊係突然遭被告自
    左後方追撞等語明確（見偵查卷宗頁6 ），益徵系爭故事之
    發生乃係因被告超車不當所致；準此，被告辯稱原告與有過
    失，即屬無據，委不足採。從而，則兩造過失程度比例各為
    若干之爭點，即無加以論述之必要，附此敘明。
  (二)至被告辯稱：金玉萍所駕自小客車，違反道路交通管理處罰
    條例第56條第1 項第6 款規定，停放於佛德路220 號前方，
    未順向停車，致原告所騎腳踏車撞及系爭自小客車，金玉萍
    亦應分攤30% 之肇事責任，是以被告就本件車禍事故只須負
    50% 之肇事責任云云；惟按「數人共同不法侵害他人之權利
    者，連帶負損害賠償責任。」「又連帶債務人相互間，除法
    律另有規定或契約另有訂定外，應平均分擔義務。但因債務
    人中之一人應單獨負責之事由所致之損害及支付之費用，由
    該債務人負擔。」「而連帶債務人中之一人，因清償、代物
    清償、提存、抵銷或混同，致他債務人同免責任者，得向他
    債務人請求償還各自分擔之部分，並自免責時起之利息。」
    民法第185 條前段、第280 條及第281 條第1 項分別定有明
    文。是以，姑且不論金玉萍是否應分攤30% 之肇事責任，原
    告本得向共同侵權人中之一人，就其所受之損害為全部之請
    求，至於共同侵權行為人內部間應分攤之責任比例為何，則
    非所問。是被告辯以原告僅得向被告請求應負責比例之損害
    賠償云云，顯非可採。
六、原告勞動力減損程度若干？
  (一)按當事人已證明受有損害而不能證明其數額或證明顯有重大
    困難者，法院應審酌一切情況，依所得心證定其數額，民事
    訴訟法第222 條第2 項定有明文。次按，不法侵害他人之身
    體或健康者，對於被害人因此喪失或減少勞動能力或增加生
    活上之需要時，應負損害賠償責任，民法第193 條第1 項定
    有明文，而被害人因身體健康被侵害致喪失勞動能力所受之
    損害，其金額應就被害人受侵害前之身體健康狀態、教育程
    度、專門技能、社會經驗等方面酌定之，不能以一時一地之
    工作收入為準，最高法院63年臺上字第1394號民事判決意旨
    可資參照。經查，高雄市立小港醫院（下稱小港醫院）100
    年5 月26日高醫港秘字第100000732 號函附病況說明書（下
    稱系爭鑑定報告書，見本院卷宗頁39）所載：病患吳錦玉女
    士根據American Medical Association出版的「Guides to
    the Evaluation of Perm anent Impairment 」，侯吳錦玉
    女士目前的失能程度約65% （包含骨盆、下肢及上肢）等語
    明確，揆諸前揭規定及判決意旨，原告確因本件車禍事故受
    有勞動能力減損65% 之事實，足資認定。
  (二)至被告辯稱系爭鑑定報告書僅載明原告失能程度約為65% ，
    並無法明確認定為65% 云云，惟在醫療上相關之鑑定上，依
    現今的醫學技術及醫療科學，本無法在個案的判斷上得出百
    分百確認的結論，何況系爭鑑定報告書已載明所採之鑑定方
    法，乃係根據美國醫事協學所出版之永久性失能障礙指南，
    固屬有據。是被告既不能具體指摘系爭鑑定報告書之瑕疵所
    在，自難僅以被告空言抗辯系爭鑑定報告書未能明確認定失
    能程度，遽以否認系爭鑑定報告書之可信性。職是，被告抗
    辯原告勞動力減損之程度未達65% ，洵難採信。綜上，原告
    之年收入為207,360 元（計算式：每月基本工資17,280×12
    ＝207,360 ），且至65歲退休年齡，尚有6 年之工作期間，
    是原告主張勞動減損723,031 元｛計算式：〔207,360+207,
    36 0÷（1+0.05×1 ）+207,360÷（1+0.05×2 ）+207,360
    ÷（1 +0.05 ×3 ）+207,360÷（1+0.05×4 ）+207,360÷
    （1+ 0. 05×5 ）〕×65%=723,031 ｝，即有理由，應予准
    許。
七、原告請求被告賠償非財產上損害即精神慰撫金50萬，其數額
    是否適當？
  (一)按精神慰撫金之酌定，除原告所受之傷害程度外，尚應審酌
    兩造之身分地位、學識經歷、財產狀況、痛苦程度等節以定
    之。次按，慰藉金之賠償須以人格權遭遇侵害，使精神上受
    有痛苦為必要，其核給之標準固與財產上損害之計算不同，
    然非不可斟酌雙方身分資力與加害程度，及其他各種情形核
    定相當之數額，最高法院迭著有76年臺上字第1908號、51年
    臺上字第223 號判例要旨可資參照。
  (二)原告主張：因本件車禍事故受有身體及精神上極大痛苦，故
    請求50萬元精神慰撫金等情，為被告辯以請求之數額過高等
    語。經查，被告因過失駕駛行為，致原告受有系爭傷害，為
    不法侵害原告之身體權，且致原告須住院接受開刀治療並長
    期復健，方可痊瘉等情，有小港醫院及高雄醫學大學附設中
    和紀念醫院診斷證明書（見偵查卷宗頁26至28）、小港醫院
    醫療費用收據共31紙（見本院98年度交簡上字第322 號刑事
    卷宗頁31至46）在卷可稽，堪認原告受有一定程度之精神上
    痛苦，是依前開規定，自應認原告請求被告賠償其非財產上
    之損害，洵屬有據。次查，原告未曾就學，97年度所得為28
    ,047元、98年度所得為13,148元，名下有3 筆不動產及汽車
    1 輛，財產總額為1,903,866 元；被告則為國中畢業，97、
    98年度所得皆為207,360 元，名下並無任何財產等情，業經
    兩造陳明不爭執，且有稅務電子閘門財產所得調件明細表（
    見本院卷宗頁3 至6 ）在卷足憑，堪予認定。本院審酌原告
    所受傷害程度、兩造之身分地位、教育程度及經濟狀況，與
    被告既係以駕駛貨車運送為業，即應於駕駛時提高其注意義
    務，竟疏未注意汽車超車時，與原告保持安全並行距離，與
    原告所受傷勢程度等情，因認原告請求之精神慰撫金以100,
    000 元為適當，逾此數額，尚嫌過高，即屬無據。
八、準此而言，原告因本件車禍事故受有醫療費用支出之損害12
    ,406元、看護費用之損害共235,200 元〔計算式：（1,600
    ×57）+ （800 ×6 ×30）=235,200〕、工作損失103,680
    元（計算式：17,280×6 ＝103,680 ）、喪失勞動力損失72
    3,031 元、精神慰撫金100,000 元，共計1,174,497 元（計
    算式：12,406＋235,200 ＋103,860 ＋723,031 ＋100,000
    ＝1,174,497 ）等情，悉如前述，惟新光產物保險公司已向
    原告給付強制汽車責任保險金43,533元，視為被保險人損害
    賠償之一部分，自應予以扣除（強制汽車責任保險法第32條
    前段參照）。
九、綜上所述，原告依侵權行為之法律關係，訴請被告給付1,13
    0,964 元（計算式：損害總額1,174,497 元－保險金43,533
    元＝1,130,964 元】，及自起訴狀繕本送達翌日（即99年11
    月10日）起至清償日止，按週年利率5%計算之利息，為有理
    由，應予准許。至原告逾此範圍外之請求，難謂有據，應予
    駁回。
十、又兩造陳明願供擔保，聲請宣告假執行及免為假執行，經核
    就原告勝訴部分，合於法律規定，爰分別酌定如主文第4 項
    所示之相當擔保金額，併予准許之；至原告其餘假執行之聲
    請，因訴之駁回而失所依據，不予准許。
十一、本件事證已臻明確，兩造其餘主張陳述及所提證據方法，
      經本院斟酌後認均不足以影響本件判決之結果，自無遂一
      詳予論駁之必要，併此敘明。
據上論結，本件原告之訴為一部有理由，一部無理由，依民事訴
訟法第79條、第390 條第2 項、第392 條第2 項，判決如主文。
中    華    民    國    100   年    10    月    21    日
                  民事第四庭  法  官  劉定安
正本係照原本作成。
如不服本判決，應於送達後20日內，向本院提出上訴狀並表明上
訴理由，如於本判決送達前提起上訴者，應於判決送達後10日內
補提上訴理由書（須附繕本）。
如委任律師提起上訴者，應一併繳納上訴審裁判費。
中    華    民    國    100   年    10    月    21    日
                              書記官  林秀敏